臺灣高等法院臺南分院刑事判決　　　　95年度上訴字第1431號
上　訴　人
即　被　告　甲○○
指定辯護人　本院公設辯護人　丁○○
上列上訴人即被告因強盜案件，不服臺灣臺南地方法院95年度訴
字第10 02號中華民國95年11月1日第一審判決（起訴案號：臺灣
臺南地方法院檢察署95年度偵字第7618號），提起上訴，本院判
決如下：
    主  文
原判決撤銷。
甲○○共同犯恐嚇取財罪，累犯，處有期徒刑貳年。
    事  實
一、甲○○曾於民國（下同）九十三年間因違反毒品危害防制條
    例案件，經法院判處有期徒刑七月確定，於九十三年十一月
    十八日縮刑期滿執行完畢。猶不知悔改，其因與劉志恆有糾
    紛，欲自乙○○處得知劉志恆之下落，乃於九十三年十二月
    二十三日晚上八時三十分許，先以電話與乙○○聯繫，得知
    乙○○在其前妻丙○○位於桃園縣平鎮市○○路三巷五號之
    住處後，即與三名不詳姓名之成年男子，一同開車前往上址
    住處樓下，由甲○○撥打電話予乙○○，要求乙○○下樓，
    待乙○○下樓坐上車後，即向乙○○詢問劉志恆之下落，乙○○表示不知情，亦無法聯絡劉志恆，甲○○即心生不滿，
    思及其曾在上址三樓看到一台電漿電視，竟與該三名不詳姓
    名之成年男子，心生為自己不法所有之意圖，基於共同犯意
    之聯絡，恃眾向乙○○索討該電視，乙○○見甲○○與該三
    名成年男子之身材均比其高大，心生畏懼，不敢拒絕，甲○○隨即與其中二名不詳姓名之成年男子一同尾隨乙○○下車
    ，其中一名不詳姓名之成年男子並自後欺近乙○○，脅迫乙○○帶同甲○○與該二名成年男子至上址三樓，乙○○惟恐
    其前妻丙○○及小孩發生危險，不敢抵抗，任由甲○○及另
    一名男子強行搬走乙○○所有擺放於該處之電漿電視一台。
    得手後將該電視變賣，所得價款由甲○○與該三名成年男子
    朋分花用。嗣經乙○○及丙○○報警而查悉上情。
二、案經桃園縣政府警察局平鎮分局報由臺灣桃園地方法院檢察
    署呈請臺灣高等法院檢察署檢察長令轉臺灣臺南地方法院檢
    察署檢察官偵查起訴。
    理  由
壹、關於證據能力之認定：
一、證人乙○○、丙○○於警詢之指訴，係被告以外之人於審判
    外之陳述，且被告於原審不同意作為證據。又證人乙○○先
    前於警詢中之證述，雖與其後審判中之證述不完全相符，惟
    檢察官並未證明「證人乙○○先前於警詢中之指訴具有較可
    信之特別情況，且為證明犯罪事實存否所必要」此一外部情
    況要件；另證人丙○○先前於警詢中之陳述與其事後於審判
    中之證述，檢察官並未指出有何不符之情事，亦未證明「告
    訴人先前於警詢中之指訴具有較可信之特別情況，且為證明
    犯罪事實存否所必要」此一外部情況要件，是證人乙○○、
    丙○○於警詢之證述，均不符合刑事訴訟法第一百五十九條
    之二例外得作為證據之要件規定，是依該條規定，自無證據
    能力。
二、證人乙○○、丙○○於偵查中檢察官訊問時之言詞陳述，雖
    屬被告以外之人於審判外之言詞陳述，惟檢察官於偵訊前已
    踐行具結程序，此觀偵訊筆錄所載及所附證人結文甚明，保
    證其證言實在，合於法定要件，而上開證人係成年人，有完
    足之觀察、記憶及陳述能力，檢察官亦無任何違法取供情事
    ，其所為之證述顯係出於自由意志，且其屬被害人，其於偵
    訊時之證詞與審理時大致相符，是其證詞可信性極高，查無
    「顯有不可信之情況」，依刑事訴訟法第一百五十九條之一
    第二項規定，為傳聞證據之例外，有證據能力。
貳、實體部分：訊之被告甲○○固坦承於上開時、地，夥同二名
    成年男子搬走乙○○所有之上開電漿電視一台等情，惟矢口
    否認有何不法犯行，辯稱：他是向乙○○借電視，乙○○有
    同意借他云云。惟查：
一、證人乙○○於偵查中證稱：甲○○打電話要他下樓講事情，
    當時加甲○○有四人在樓下，甲○○要找他的朋友劉志恆找
    不到，就遷怒他，與另二位不知名之成年男子，尾隨他一起
    到他前妻家，其中一位男子架著他，甲○○與另一名男子強
    行搬走電視，因為當時家中有他前妻及小孩在，他不敢反抗
    等語（見95年度偵字第337號偵卷第87─88頁、95年度偵字
    第7618號偵卷第13─14頁）。嗣於原審審理時亦證稱：甲○○打電話叫他下樓，在車上問他是否知道他朋友劉志恆的下
    落，他回答不知道，甲○○就跟他要電視，當時車上加甲○○有四個人，每一個人身材都比他高大，他只有一個人，會
    害怕，就下車帶甲○○與其中二位不知名之男子回他前妻住
    處，甲○○與該二位不知名之成年男子，一上三樓，就直接
    把電線拔掉，將電視搬走，因為當時三樓只有他前妻及二個
    七、八歲之小孩，他害怕小孩會有危險，就不敢反抗等語（
    見原審卷第58─59頁）。核與在場證人丙○○於偵審中證稱
    ：當天她前夫乙○○接到甲○○的電話就出去了，過一會兒
    ，乙○○就被甲○○的一個朋友押著回來，甲○○與另一人
    就直接搬走電視等情（見原審卷第78─84頁）大致相符，且
    證人乙○○於原審審理時亦明確證稱：「（問：當天甲○○
    搬電視時，你心裡想法是否願意讓他搬？）當然不願意。（
    問：當時為何沒有反抗？）因為反抗對我沒好處，他們有四
    個人，我只有一個人，如果不小心，受傷是我自己，我也不
    知道他們會怎樣對付我，而且三樓只有我前妻和二個七、八
    歲的小孩」等情（見原審卷第59、61頁）。據上，顯見被害
    人乙○○係因被告甲○○與該三名成年男子之身材均比其高
    大，人多勢眾，惟恐自己受傷，或波及家中之前妻及小孩，
    迫不得已才任由被告甲○○與其不知名之友人搬走電視，並
    非自願同意讓被告甲○○等人搬走電視甚明。況被告於警詢
    時亦自承：該電視已經賣掉了，賣了二、三萬元，他拿走一
    萬元，剩下的由其他三人平分等語（見警卷第9頁）。倘若
    被告所供僅借用一節為真，則被害人既未積欠被告債務，豈
    有借走後予以變賣供己花用之理？益見被告並非借用該電視
    ，所辯尚無足採。
二、至於證人乙○○於偵查中雖曾表示有同意被告將電視搬走，
    然證人乙○○於該次偵訊時亦有證稱：「（你為什麼讓甲○○把電視搬走？）我怕跟他起爭執，家裡又有小孩，我就讓
    他搬走了。一開始我沒有同意，他一直拿劉志恆當藉口。（
    問：後來有沒有默示同意？）因為他們有四個人，口氣不好
    」等情（見偵字第7618號卷第15─16頁），足見乙○○所謂
    之「同意」並非出於其自願，而係遭被告等人恃眾要脅，惟
    恐其自己及其前妻丙○○、小孩有危險，迫不得已才讓被告
    等人搬走電視，是其於偵查中所稱之「同意」，應係指其遭
    被告等脅迫，迫不得已才同意讓被告等搬走電視，並非指其
    同意出借電視予被告。又證人乙○○於原審一開始行交互詰
    問時雖證稱：甲○○找他聊天，提到要借電漿電視，他沒有
    答話，但有點頭云云（見原審卷第53頁），但經檢察官請求
    與被告隔離訊問，原審問證人乙○○，倘被告在庭，可否自
    由陳述時，證人乙○○當庭表示：被告在場，他的證詞會不
    實在（見原審卷第57頁），原審因之將證人乙○○與被告暫
    行隔離訊問後，證人乙○○始據實證述上開遭被告等脅迫，
    不得已任由被告等搬走其所有之上開電漿電視等情，並證稱
    其先前所為同意借電視予被告之陳述，是因為當日被提解至
    本院法警室等候開庭時，被告與其在同一拘留室，被告要求
    其幫忙，才會如此證述，希望開完庭後，不要與被告一起解
    還監所等情（見原審卷第62頁）。據上，足認證人乙○○於
    原審一開始行交互詰問時所為有利於被告之證述，顯係迴護
    被告之詞，與實情不符，不可採信。
三、證人丙○○於偵審中雖證稱：當時她看到甲○○其中一個朋
    友抵著乙○○，她不知道是什麼東西，乙○○事後跟她說是
    被槍抵著等語（見偵字第7618號偵查卷第35頁、原審卷第78
    ─79頁），惟證人乙○○於偵查中證稱：「（問：有沒有人
    拿槍頂住你？）我沒有看到槍」，其於原審審理時亦證稱：
    「甲○○他們尾隨我回家，跟的很近，或許有碰到我，當時
    我以為有東西抵住我，事實上是沒有東西抵住我」等語（見
    原審卷第60頁）。則當時乙○○是否確實被槍或不明物品抵
    住，尚有疑問，證人丙○○所稱其看到乙○○被東西抵住一
    情，有可能就是證人乙○○所證稱：「甲○○他們跟的很近
    ，我以為有東西抵住我」之情形，是既無法完全排除此一對
    被告有利之可能，即應為有利於被告之認定，而無法遽予推
    論被告甲○○等人當時有持槍或不明物品抵住乙○○，惟被
    告甲○○等人既然如此近距離地尾隨乙○○回家，其中一名
    男子貼近乙○○之程度，甚至令在場之丙○○誤以為是抵住
    乙○○之動作，顯見當時被告甲○○等人，係意圖以此方式
    脅迫乙○○，使乙○○心生畏佈，不敢反抗，任憑其取走電
    視。依照上開說明，被告甲○○等人所為，應構成恐嚇取財
    犯行。
四、按刑法上恐嚇取財與強盜罪，同以意圖為自己或第三人不法
    所有為主觀違法要件，其所異者，在實施之手段不同；恐嚇
    取財罪，係以將來之惡害通知被害人使其生畏怖心，或以現
    時之危害通知被害人，縱使施以強暴或脅迫，苟此等強制行
    為，並未至使被害人達不能抗拒之程度，亦即其意思自由尚
    未達喪失者，即屬相當；強盜罪則以目前危害或施用強暴、
    脅迫等不正方法至使被害人不能抗拒，亦即其意思自由已喪
    失之程度者，始足當之。又審酌被害人是否因被告之加害行
    為達於不能抗拒之程度，應以行為當時客觀時、地、人、物
    等情狀及被害人主觀上之意識為斷（最高法院八十年度台上
    字第一五九一、三七五六號及八十五年度台上字第三六三號
    判決意旨參照）。參諸上開證人丙○○、乙○○所證當時情
    節，以當時客觀時、地、人、物等情狀及被害人乙○○主觀
    上之認知，被告甲○○等人既然如此近距離地尾隨乙○○回
    家，其中一名男子貼近乙○○之程度，甚至令在場之丙○○
    誤以為是抵住乙○○之動作，顯見當時被告甲○○等人之行
    為已達於現時危害通知之程度至明。再衡以在場證人丙○○
    當時曾試圖要阻擋被告甲○○等人搬走電視，但被乙○○攔
    住，而未阻擋成，且其對被告甲○○等人揚言如搬走任何東
    西，就要報警，及乙○○亦有幫忙甲○○拆卸電視等情（見
    偵字第337號卷第63頁丙○○證詞、原審卷第63頁乙○○證
    詞、原審卷第80頁丙○○證詞、原審卷第85頁丙○○證詞）
    。足認被告甲○○等人當時對乙○○所為之上開脅迫行為，
    依當時客觀上之情狀及被害人乙○○主觀上之認識，並未達
    致使其喪失意思自由之程度，而係使被害人乙○○心生畏佈
    ，迫不得已任其取走電視。依照上開判決說明，被告甲○○
    等人所為，應構成共同恐嚇取財罪，而非強盜罪。
五、綜上所述，本案事證明確，被告恐嚇取財犯行堪以認定，應
    依法論科。
參、論罪科刑：
一、論罪：
（一）核被告所為，係犯刑法第三百四十六條第一項之恐嚇取財
      罪。公訴意旨認係構成強盜罪，尚有未洽，已如前述，惟
      其侵害之基本事實同一，本院自應予審理，並變更其起訴
      法條，併此敘明。
（二）被告與該三名不詳姓名之成年男子，就上開恐嚇取財犯行
      ，有犯意之聯絡及行為之分擔，應以共同正犯論處。又被
      告有如事實欄所示之前案科刑紀錄，有卷附臺灣高等法院
      被告前案紀錄表可按，被告前於受有期徒刑執行完畢後，
      五年以內再故意犯本件有期徒刑以上之罪，應依修正前刑
      法第四十七條規定論以累犯，並依法加重其刑。
二、刑法新舊法比較：按行為後法律有變更者，適用行為時之法
    律。但行為後之法律有利於行為人者，適用最有利於行為人
    之法律，刑法第二條第一項定有明文又比較時應就罪刑有關
    之共犯、未遂犯、想像競合犯、牽連犯、連續犯、結合犯，
    以及累犯加重、自首減輕暨其他法定加減原因（如身分加減
    ）與加減例比等一切情形，綜其全部罪刑之結果而為比較。
    查被告行為後，刑法已於九十四二月二日修正公布，並於九
    十五年七月一日生效施行。茲比較本案所涉新舊刑法：
（一）共同正犯部分：修正施行前刑法第二十八條之規定為：「
      二人以上共同實施犯罪之行為者，皆為正犯」，修正施行
      後之規定則為：「二人以上共同實行犯罪之行為者，皆為
      正犯」，揆諸本條之修正理由係為釐清陰謀共同正犯、預
      備共同正犯是否合乎正犯之要件，即共同正犯並未涵蓋陰
      謀及預備共同正犯。而本件被告係正犯，其犯行非屬陰謀
      、預備共同正犯。是被告行為後刑法第二十八條之修正，
      對於被被告並無有利或不利之情形。
（二）累犯部分：被告係於五年以內再故意犯本件有期徒刑以上
      之罪，不論依修正施行前之刑法第四十七條，或修正施行
      後之刑法第四十七條第一項之規定，均構成累犯，對被告
      而言並無有利或不利之情形。
（三）罰金部分：本件被告所犯刑法第三百四十六條第一項恐嚇
      取財罪之法定刑有罰金刑之規定。刑法修正前刑法第三十
　　　三條第五款關於「罰金：一元以上」之規定，修正公布為
 　　 「罰金：新台幣一千元以上，以百元計算」，刑法法定本
   　 刑中列有罰金者，其法定最低度罰金因之提高，涉及科刑
      規範變更，自有新舊法比較之必要。比較結果，以舊法有
      利於行為人。
（四）綜上全部法定加減原因比較結果，以適用舊法較有利於被
      告，自應依修正前之刑法共犯、累犯及罰金之規定，並一
      體適用之。
三、撤銷改判之理由：原審以被告罪證明確，因予論罪科刑固非
    無見，惟查：
（一）原審既認本案有關新舊法之綜合比較，以適用修正前刑法
      之規定較有利於被告且一體適用之。卻於據上論結攔內對
      於罰金部分，未引用罰金罰鍰提高標準條例第一條前段，
      反而引用修正後刑法施行法第一條之一之規定，已有未洽
      。
（二）本件被告雖否認其犯罪，且糾眾任意取被害人財物，犯行
      惡劣，惟其所得利益僅約新台幣二、三萬元，原判決量處
      有刑徒刑三年，尚嫌過重，亦有未妥。
（三）上訴意旨未附任何理由指摘原判決，雖無理由，然原判決
      既有上開可議之處，自屬無可維持，應由本院依法撤銷改
      判，以期適法。
四、科刑：爰審酌被告與被害人乙○○為舊識，彼此並無仇怨，
    僅因乙○○無法交待案外人劉志恆之下落，被告即遷怒於被
    害人，動輒邀集數人，任意至被害人住處非法取得財物，嚴
    重危害他人居家安全，顯然視法律為無物，並審酌被害人所
    受之危害程度，及被告犯罪後迄今猶飾詞否認犯行，不知悔
    改等一切情狀，量處如主文第二項所示之刑。
肆、被告經合法傳喚，無正當理由不到庭，爰不待其陳述逕行判
    決。
伍、移轉管轄部分：按移轉管轄，必須有管轄權之法院因法律或
    事實不能行使審判權，或因特別情形由有管轄權之法院審判
    ，恐影響公安或難期公平時，始得為之，刑事訴訟法第十條
    第一項規定甚明。查，本件被告聲請移轉管轄，係以其住於
    桃園，開庭不便為由。惟被告於檢察官起訴時係因另案於台
    灣台南監獄執行中，有台灣高等法院被告前案紀錄表可按，
    依管轄恆定原則，本院自有管轄權。且本案並無前揭刑事訴
    訟法第十條第一項之法定原因。是被告聲請移轉管轄，自無
    理由，併此敘明。
據上論斷，應依刑事訴訟法第三百六十九條第一項前段、第三百
六十四條、第三百七十一條、第二百九十九條第一項前段、第三
百條，刑法第二條第一項前段、（修正前）第二十八條、第三百
四十六條第一項、（修正前）第四十七條，罰金罰鍰提高標準條
例第一條前段，判決如主文。
本案經檢察官蘇南桓到庭執行職務。
中　　華　　民　　國　　96　　年　　4　　月　　17　　日
                  刑事第二庭    審判長法　官  葉居正
                                      法　官  吳森豐
                                      法　官  吳勇輝
以上正本證明與原本無異。
檢察官如不服本判決，應於收受本判決後十日內向本院提出上訴
書，其未敘述上訴理由者並得於提起上訴後十日內向本院補提理
由書。
本件被告不得上訴。
　　　　　　　　　　　　　　　　　　　書記官  李良倩
中　　華　　民　　國　　96　　年　　4　　月　　17　　日
附錄本案論罪科刑法條全文：
刑法第346條
意圖為自己或第三人不法之所有，以恐嚇使人將本人或第三人之
物交付者，處6月以上5年以下有期徒刑，得併科1千元以下罰金
。
以前項方法得財產上不法之利益，或使第三人得之者，亦同。
前二項之未遂犯罰之。
